臺灣臺北地方法院刑事判決　　　　　　　　　　　　　　九十年度自字第五五五號
　　自　訴　人　丁○○
　　自訴代理人　王文新
　　被　　　告　乙○○
　　　　　　　　丙○○
　　　　　　　　甲○○
右列被告等因業務侵占等案件，經自訴人提起自訴，本院判決如左：
    主  文
本件免訴。
    理  由
一、自訴意旨略以：緣自訴人丁○○因需款孔急，於民國八十五年間即刊登報紙將其
    所有門牌號碼台北縣板橋市○○街一一○巷三號之房地（坐落台北縣板橋市○○
    段第一四六○至一四六二地號，下簡稱系爭房地）求售。同年二月間被告甲○○
    與任職崇實房屋仲介公司之被告乙○○、丙○○夫婦三人（下簡稱被告甲○○等
    三人），見報後即向自訴人丁○○佯稱：欲購買系爭房地，因需在彰化商業銀行
    辦理貸款，可由乙○○、丙○○辦理一切手續云云，待自訴人丁○○應允、尚未
    支付款項前，被告甲○○等三人於八十五年六月二十九日，即將系爭房地移轉登
    記予被告甲○○，且於同月二十五日利用經常往來之台北區中小企業銀行業務員
    辦妥對保、於同月二十九日設定一千二百萬元之最高限額抵押權予台北區中小企
    業銀行登記完畢，取得與市價不合之高價新臺幣（下同）八百五十萬元之銀行貸
    款，從中撥取四百七十八萬零八百七十五元清償前順位抵押權人後，餘款均未支
    付自訴人丁○○以抵償四百六十八萬五千零七十三元買賣尾款。更再詐稱：為保
    障丁○○尾款，更可再設定抵押權等語，而於同年七月十六日再將系爭房地辦理
    五百萬元之第二順位抵押權予自訴人丁○○，博取自訴人丁○○之信任。隨後即
    故意不納貸款，經銀行拍賣系爭房地，並無餘款可供第二順位之自訴人為清償，
    且自訴人迄今尚未取得任何買賣尾款，始知受騙。因認被告乙○○、丙○○、甲○○三人共同涉犯刑法第三百三十九條第一項之詐欺取財罪罪嫌等語。
二、按案件曾經判決確定者，應諭知免訴之判決，並得不經言詞辯論為之，此項規定
    於自訴程序中亦準用之，刑事訴訟法第三百零二條第一款、第三百零七條、第三
    百四十三條分別定有明文。對於曾經判決確定之案件，重行提起自訴，雖所訴之
    罪名不同，而事實之內容則完全一致，仍不失其案件之同一性，依刑事訴訟法第
    法第二百九十四條第一款之規定，自應諭知免訴之判決（四十六年台上字第一五
    ○六號判例參照）。
三、經查：
  (一)自訴人丁○○前於八十五年十月十五日即以：自訴人丁○○於八十五年二月二十
    六日，與被告甲○○間互有買賣，均委託崇實房屋北新店經理乙○○及其店中代
    書丙○○代辦理買賣過戶及向銀行貸款事宜，約定銀行撥款時應通知自訴人協同
    撥款，如銀行尚未撥款，則另設定抵押權以確保自訴人權益。當被告乙○○得知
    甲○○需向銀行貸款新台幣（下同）八百五十萬元，認有機可乘，於簽約時把「
    正本」分開給自訴人過目無誤，簽章後，於裝訂時即抽換首頁金額，將買賣金額
    由九百五十萬元改為一千四百三十八萬元，附件部份並偽填自訴人與甲○○互有
    付款。其間自訴人曾以電話詢問被告丙○○有關貸款辦理情形，丙○○謊稱銀行
    尚未撥款，於八十五年七月十三日送設定抵押權，但實際上，被告三人已於八十
    五年七月三日同赴台北區中小企業銀行辦妥貸款手續，且扣除第一順位抵押後，
    所剩餘之三百七十五萬元，全數由被告丙○○領出匯入被告乙○○帳戶，而未交
    付自訴人作買賣價金之尾款，因認被告等涉有共犯偽造文書、詐欺取財、背信等
    罪嫌等語，向本院對被告甲○○等三人提起自訴，經本院於八十六年三月十二日
    以八十五年度自字第一○二三號判決無罪，再經臺灣高等法院八十七年四月十四
    日以八十六年度上訴字第二一七一號判決、最高法院於八十九年六月十五日以八
    十九年度台上字第三三七九號判決駁回上訴確定，此經本院調取前開卷宗查閱屬
    實，並有前開判決附卷可稽。
  (二)核本件自訴人自訴被告甲○○等三人涉犯詐欺取財犯罪行為之事實，與自訴人丁○○於八十五年間自訴被告甲○○等三人經上開確定判決審理之「被告三人已於
    八十五年七月三日同赴台北區中小企業銀行辦妥貸款手續，且扣除第一順位抵押
    後，所剩餘之三百七十五萬元，全數由被告丙○○領出匯入被告乙○○帳戶，而
    未交付自訴人作買賣價金之尾款」等情為社會事實同一，其行為人、行為時間、
    地點及行為內容均屬相同，此對照自訴人之自訴事實及上開確定判決所認定之事
    實即明。雖自訴人自訴狀所引用之法條與上開確定判決就同一社會事實之適用法
    條不同，但本院對自訴事實之法律評價不受自訴人引用法條或自訴人之法律判斷
    之限制，而應依自訴之社會事實作為法律評價之基準，如後四所述，故本件自訴
    事實與上開確定判決認定之犯罪事實，二者乃為同一案件，應至堪認定。而前開
    判決既已判決確定，基於審判不可分之關係，該確定判決之既判力，自應及於本
    件自訴之犯罪事實。是自訴人丁○○於九十年七月三十一日就同一案件事實向本
    院起訴，揆諸前揭規定，是自訴人就此部分提起本件自訴，尚非合法，爰不經言
    詞辯論，逕為免訴之判決。
四、又按刑事訴訟法第三百二十條第二項第二款規定，自訴狀僅應記載犯罪事實及證
    據，與同法第二百六十四條第二項第二款規定起訴書應記載犯罪事實及證據並所
    犯法條者有別，從而，自訴人若於自訴狀記載被告所犯之法條，僅供法院審判之
    參考，如有記載而更與所訴之犯罪事實不相適合，即屬贅文，法院不受該項記載
    之拘束。本件自訴人自訴狀雖謂被告甲○○等三人尚涉嫌觸犯刑法第三百三十六
    條第二項之業務侵占罪嫌，然業務侵占罪係意圖為自己或第三人不法之所有，將
    因業務上持有之物品，變異原持有之意思為所有之意思，而加以侵占，為構成要
    件，更與刑法第三百三十九條詐欺取財罪之自始為己意持有之事實不相並存。而
    據自訴狀所載及自訴代理人當庭所陳：被告甲○○等三人均自始即無將取得之貸
    款給付自訴人丁○○以為尾款之意思等情，此有本院九十一年七月二十九日筆錄
    可參，是據自訴人之主張：被告甲○○等三人取得貸款之始即無為自訴人丁○○
    持有之意思，而無成立「因業務而持有」之關係，自與業務侵占罪之構成要件無
    涉，是自訴狀另引上開法條為論罪依據，容有誤會。揆諸前開說明，本院於裁判
    時得僅就被告自訴之事實範圍內審理，不受自訴狀所引犯罪法條之拘束，併予陳
    明。
五、另：
  (一)據刑事訴訟法第三百零三條第二款規定已經提起公訴或自訴之案件，在同一法院
    重行起訴者，應諭知不受理之判決，係以已經提起公訴或自訴之同一案件尚未經
    實體上判決確定者為限。如果已經實體上判決確定，即應依同法第三百零二條第
    一款諭知免訴之判決，而無諭知不受理之可言（六十年台非字第一七三號判例參
    照）；另據管轄錯誤、不受理、免訴之判決固均為程序判決，惟如原因併存時，
    除同時有無審判權及無管轄權之原因，應諭知不受理之判決；或同一案件重行起
    訴，且先起訴之案件已判決確定時，後起訴之案件應為免訴判決兩情形外，以管
    轄錯誤之判決優先於不受理之判決，不受理之判決優先於免訴判決而為適用（八
    十六年度台上字第六二八○號裁判），故於已經提起自訴之同一案件判決前，已
    有同一案件經實體判決確定之情形下，不論其餘之不受理原因：是為刑事訴訟法
    第三百零二條或刑事訴訟法第二章內第三百十九條、第三百二十一條以下至三百
    第二十六條之自訴限制等原因，均因判決一經確定，即生確定效力，為避免國家
    刑罰權之重複行使，確認一事不再理原則，自無從再為本案之判決，而該免訴判
    決即優先於其他不受理程序判決適用。
  (二)是雖本件同一案件除(1)前開曾經於同一法院中提起自訴、並經判決確定外，同時
    存有刑事訴訟法第三百零二條第一款曾經法院判決確定、同法第三百零三條第二
    款已經提起自訴之案件，在同一法院重行起訴之情形外；尚經自訴人丁○○(2)復
    對被告乙○○、丙○○於八十七年十二月二十九日向臺灣台北地方法院檢察署提
    起告訴，於八十八年七月三十日以八十八年度偵字第七一八號為不起訴處分，經
    向臺灣高等法院檢察署再議發回，由臺灣台北地方法院檢察署檢察官續行偵查後
    ，於八十九年八月十七日以八十九年度偵續字第三二九號為不起訴處分，並經臺
    灣高等法院檢察署於八十九年九月二十八日以八十九年度議字第二七五一號駁回
    再議確定；(3)再於八十九年十月十一日向臺灣台北地方法院檢察署對被告乙○○
    、丙○○再行提起告訴，於八十九年十一月二十七日以八十九年度偵字第二○四
    三四號為不起訴處分，經臺灣高等法院檢察署於九十年三月七日以九十年度議字
    第六二○號駁回再議確定，是另存有刑事訴訟法第刑事訴訟法第三百二十三條第
    一項本文規定：「同一案件曾另經檢察官依第二百二十八條之規定開始偵查，不
    得再行自訴」之情形。故本件同時併存有刑事訴訟法第三百三十四條、第三百二
    十三條及第三百四十三條、第三百零三條第二款之應為不受理判決情形，並有第
    三百零二條第一款之應為免訴判決之情形，揆之前揭說明，於本件判決時既存有
    前開第三百零二條第一款前案判決確定之情形，即應優先於其餘之不受理程序判
    決，而為免訴之判決，附此敘明。
據上論斷，應依刑事訴訟法第三百四十三條、第三百零二條第一款、第三百零七條判
決如主文。
中      華      民      國    九十一    年      八      月     二十     日
                                      臺灣臺北地方法院刑事第三庭
                                          法  官  郭惠玲
右正本證明與原本無異
如不服本判決應於送達後十日內向本院提出上訴狀
                                          書記官  陳  懿
中      華      民      國      九十一        年   八     月   二十一   日
